臺北高等行政法院判決
110年度交上字第4號
上  訴  人  李彥汀                                  
            李湘云                            
共      同
訴訟代理人  張逸婷律師
上  訴  人  新北市政府警察局三峽分局

代  表  人  許芳毅          



訴訟代理人  林泰亨                               
            吳謹斌          
            李思瑩律師
被  上訴人  劉錦郎                             
            劉沅益          
            官純嘒          
上列當事人間交通裁決事件，上訴人對於臺灣新北地方法院民國
109年11月5日109年度交字第254號行政訴訟判決，提起上訴，本
院判決如下：
    主  文
原判決關於附表一（不含編號3、編號14）、附表二（不含編號5
0、編號53）、附表三、附表四、附表五所示之裁決處分暨該訴
訟費用部分廢棄，發回臺灣新北地方法院行政訴訟庭。
    理  由
一、爭訟概要：
    上訴人新北市政府警察局三峽分局（下稱三峽分局）所屬三
    峽派出所警員於如臺灣新北地方法院109年度交字第254號行
    政訴訟判決（下稱原判決）附表一至五所示之時間、地點執
    行稽查，因認上訴人李彥汀、李湘云暨被上訴人劉錦郎、劉
    沅益、官純嘒分別有「未經許可在道路擺設攤位」之違規行
    為，予以當場舉發；嗣經上訴人三峽分局審認上訴人李彥汀
    、李湘云暨被上訴人劉錦郎、劉沅益、官純嘒有此違規事實
    ，乃依道路交通管理處罰條例第82條第1項第10款及違反道
    路交通管理事件統一裁罰基準表等規定，以如原判決附表一
    至五所示之違反道路交通管理事件裁決，各次裁處罰鍰新臺
    幣（下同）1,500元（下稱原裁決）。因上訴人李彥汀、李
    湘云暨被上訴人劉錦郎、劉沅益、官純嘒不服原裁決而提起
    行政訴訟，經臺灣新北地方法院於民國109年11月5日以原判
    決，將上訴人三峽分局所為如原判決附表三、附表四、附表
    五所示之裁決處分，均撤銷（至有關原判決撤銷附表一編號
    3、編號14、附表二編號50、編號53所示之裁決處分部分，
    由本院另行裁定），另上訴人李彥汀、李湘云其餘之訴駁回
    ；然上訴人三峽分局對原判決撤銷部分不服，另上訴人李彥
    汀、李湘云對原判決駁回部分不服，各自提起上訴。
二、上訴人李彥汀、李湘云暨被上訴人劉錦郎、劉沅益、官純嘒
    起訴主張及訴之聲明，另上訴人三峽分局於原審之答辯及聲
    明，及原判決認定之事實及理由，均引用原判決所載。
三、上訴意旨略以：
　㈠上訴人三峽分局部分：
　　上訴人李彥汀、李湘云暨被上訴人劉錦郎、劉沅益、官純嘒
    擺設攤位之坐落新北市三峽區民權段000地號土地（即新北
    市○○區○○街0、0、0之0號斜上方，與○○街00、00之0號，下
    稱系爭000土地），業經臺灣高等法院以96年度上字第102號
    民事判決，認定為騎樓用地且相當於既成道路性質；然原判
    決竟作成非供公眾通行之相反認定，且未具體說明理由及依
    據，有應調查證據未予調查之違誤，及判決不備理由之當然
    違背法令事由。又系爭000土地是否具備符合公眾通行之特
    定，屬行政機關之判斷事項，亦為判斷餘地之範疇；則新北
    市政府於107年12月22日以新北府工使字第1072446617號函
    ，敘明系爭000土地之類似騎樓構造物（臨長福街）具公眾
    通行使用，但原判決未具體指明新北市政府之判斷過程有何
    違法之處，逕自作成不同之認定，核有判決適用法則不當之
    違誤。故原判決未詳予究明即審認事實，率予判決撤銷原裁
    決，除有判決理由不備外，尚有適用法令不當情事，所為認
    事用法亦有違誤；爰提起本件上訴，訴請將原判決不利部分
    廢棄，併駁回上訴人李彥汀、李湘云暨被上訴人劉錦郎、劉
    沅益、官純嘒在原審之訴等語。併為聲明：⒈原判決不利於
    上訴人三峽分局部分廢棄，⒉上開廢棄部分，上訴人李彥汀
    、李湘云暨被上訴人劉錦郎、劉沅益、官純嘒在原審之訴駁
    回。
　㈡上訴人李彥汀、李湘云部分：
　　新北市政府雖有就系爭000土地性質為認定，但過程中未論
    及攤位是否占用同地段000地號土地（下稱系爭000土地），
    且上訴人三峽分局亦無舉證上訴人李彥汀、李湘云各次擺攤
    行為有占用系爭000土地，復上訴人李彥汀、李湘云擺攤僅
    有使用系爭000土地，不及於系爭000土地；然原判決卻認上
    訴人李彥汀、李湘云擺攤有占用系爭000土地，遽以裁判，
    實有未盡調查證據之違誤。再上訴人李彥汀、李湘云於108
    年12月28日至109年3月29日，於3個月期間遭連續舉發達383
    次其中不乏僅間隔數分鐘情形，有違比例原則；蓋上訴人李
    湘云之子李逢時（即系爭000土地所有人）過往與鄰地所有
    人民事訴訟時，經臺灣高等法院以100年度上易字第932號民
    事判決，認定李逢時有使用系爭000土地權利，上訴人李彥
    汀、李湘云基此擺攤，乃本於對司法判決之信任而繼續使用
    ，上訴人三峽分局實無由在數分鐘內連續舉發，故原裁決顯
    有違比例原則，致原判決有違背法令情事，爰提起本件上訴
    ，訴請將原判決駁回部分廢棄等語。併為聲明：原判決關於
    駁回上訴人李彥汀、李湘云之訴部分廢棄。
四、本院之判斷：
  ㈠按判決不適用法規或適用不當者，為違背法令；有判決不備
    理由或理由矛盾情形者，其判決當然違背法令，行政訴訟法
    第237條之9第2項準用第236條之2第3項、第243條第1項、第
    2項第6款定有明文。又當事人提出之攻擊或防禦方法，行政
    法院應斟酌全辯論意旨及調查證據之結果，依論理及經驗法
    則判斷其真偽，而將得心證之理由記明於判決；如對於當事
    人提出之攻擊或防禦方法未加以調查，並將其判斷之理由記
    明於判決，或認定事實徒憑臆測而不憑證據者，即構成行政
    訴訟法第243條第2項第6款所謂判決不備理由之當然違背法
    令；如認定事實與所憑證據內容不符者，則屬同款所謂判決
    理由矛盾（最高行政法院102年度判字第716號判決同此見解
    ）。
  ㈡再道路，指公路、街道、巷衖、廣場、騎樓、走廊或其他供
    公眾通行之地方；有未經許可在道路擺設攤位情形者，除責
    令行為人即時停止並消除障礙外，處行為人或其雇主1,200
    元以上2,400元以下罰鍰，復為道路交通管理處罰條例第3條
    第1款、第82條第1項第10款所明定。且道路交通管理處罰條
    例第82條第1項第10款所定未經許可在道路擺設攤位之違規
    行為，一經完成，即實現禁止規定之構成要件，在行為人未
    收攤離去該擺攤之處所前，該次違規狀態一直存在，故若出
    於單一意思，而未經許可在道路擺設攤位，係違反同一行政
    法上義務之接續犯，在法律上應評價為一行為，於警察機關
    依該規定，責令行為人即時停止並消除障礙，及裁處罰鍰後
    ，始切斷違規行為之單一性。雖立法者就此種違規事實繼續
    之違規行為，固得以法律規定行政機關執法人員得連續舉發
    ，藉舉發其違規事實之次數，評價及計算其法律上之違規次
    數，並予以多次處罰，藉多次處罰之遏阻作用，以防制違規
    事實繼續發生，此種手段有助於目的之達成，對維護交通秩
    序、確保交通安全之目的而言，在客觀條件之限制下，更有
    其必要性及實效性；惟每次舉發既然各別構成一次違規行為
    ，則連續舉發之間隔期間是否過密，以致多次處罰是否過當
    ，仍須審酌是否符合憲法上之比例原則，司法院釋字第604
    號著有解釋理由書亦可參照。
  ㈢查上訴人三峽分局以上訴人李彥汀、李湘云暨被上訴人劉錦
    郎、劉沅益、官純嘒在系爭000、000土地擺設攤位，因該處
    為道路交通管理處罰條例第3條第1款所定道路，而有違反同
    條例第82條第1項第10款之違規行為，固有舉發違反道路交
    通管理事件通知單、警員職務報告等在卷可參（見原審卷㈢
    第9頁至第33頁、第37頁至第63頁、第69頁至第132頁、第13
    5頁至第154頁、第157頁、第333頁至第579頁）。然上訴人
    李彥汀、李湘云主張渠等使用系爭000土地有合法權源，且
    該處非屬道路，亦無占用系爭000土地情事，究事實為何，
    猶待原審法院依論理及經驗法則判斷其真偽；復上訴人李彥
    汀、李湘云認上訴人三峽分局所屬三峽派出所警員就本件違
    規行為連續舉發，有違憲法上之比例原則，所述是否可採，
    原審法院亦應將得心證之理由記明於判決；另系爭000、000
    土地是否為既成道路、騎樓或其他供公眾通行之地方，而為
    該條例所定道路，原審法院自應審視有關事證予以判斷，方
    屬適法。
  ㈣惟原判決認定上訴人李彥汀、李湘云如附表一（不含編號3、
    編號14）、附表二（不含編號50、編號53）擺攤位置，因逾
    越至系爭000土地，而該處係新北市政府所有，且使用分區
    為「部分景觀道路用地、部分道路用地」，為具「騎樓」構
    造形式，屬道路交通管理處罰條例第3條第1款所定道路，乃
    依憑另案（臺灣新北地方法院108年度交字第309號、第503
    號）109年1月9日勘驗筆錄暨測量成果圖為據（見另案503號
    卷㈥第353頁至第355頁、第357頁至第381頁）；然依卷附警
    員職務報告所載，各該次舉發上訴人李彥汀、李湘云未經許
    可在道路擺設攤位之違規行為時，並無拍攝、紀錄所擺攤位
    實際坐落地點，究另案109年1月9日勘驗筆錄所載內容，是
    否為上訴人李彥汀、李湘云本件各該次擺攤實際位置，歷次
    違規行為是否均有占用系爭000土地情形，未見原判決加以
    敘明，當已構成判決理由不備之違法。且上訴人三峽分局所
    屬三峽派出所警員數度對上訴人李彥汀、李湘云實施稽查，
    復當場舉發未經許可在道路擺設攤位之違規行為，各該舉發
    日期相近，甚且一日內多次舉發，更有兩次舉發時間僅間隔
    數十分鐘情形；究前述連續舉發之間隔期間是否過密，以致
    多次處罰是否過當，關乎上訴人李彥汀、李湘云主觀上違反
    未經許可在道路擺設攤位之意思決定，是否出於單一意思，
    抑或另行起意，有無違反一行為不二罰原則，而有悖於憲法
    上之比例原則，但原判決恝置不論，同有判決理由不備之違
    法。
  ㈤另既成道路成立公用地役關係，首須為不特定之公眾通行所
    必要，而非僅為通行之便利或省時；其次，於公眾通行之初
    ，土地所有權人並無阻止之情事；其三，須經歷之年代久遠
    而未曾中斷，所謂年代久遠雖不必限定其期間，但仍應以時
    日長久，一般人無復記憶其確實之起始，僅能知其梗概（例
    如始於日據時期、八七水災等）為必要；至於依建築法規及
    民法等之規定，提供土地作為公眾通行之道路，與因時效而
    形成之既成道路不同，非本件解釋所指之公用地役關係，司
    法院釋字第400號著有解釋理由書可資參照。故既成道路係
    供公眾通行，自屬道路交通管理處罰條例第3條第1款所定道
    路，非經許可，不得在其上擺設攤位，否則即違反同條例第
    82條第1項第10款規定；惟土地是否具有「供公眾通行」之
    特性，而屬道路，為事實認定問題，未涉及不確定法律概念
    之判斷，亦不具有高度屬人性、不可替代性、風險之預測與
    評估及價值取捨等專業判斷特性，行政機關就此所為決定，
    並無判斷餘地可言。
  ㈥則系爭000土地使用分區屬改制前臺北縣政府於89年8月所發布「變更三峽都市計畫（三角湧老街區再發展方案）」之歷史風貌特定專用區，非屬公共設施用地，依前開都市計畫都市設計準則規定，民權街轉角銜接長福街處，應延續街屋型式，保有騎樓空間之設置，惟轉向長福街部分已脫離景觀道路用地之範疇，但坐落系爭000土地之構造物，無辦理合法建物登記資料，非屬建築法第43條第2項規定之騎樓，長福街6號房屋前方搭設遮雨棚之空地，為建築基地範圍內之法定空地，非騎樓或道路範圍，且系爭000土地查無因無償供公眾通行，依土地稅減免規則第9條免徵地價稅等情，固有土地所有權狀及登記謄本、新北市政府都市計畫土地使用分區（或公共設施用地）證明書、新北市政府稅捐稽徵處三鶯分處108年9月16日新北稅鶯一字第1084917932號函、新北市政府工務局104年8月26日新北工使字第1041572405號函、新北市政府城鄉發展局簽稿會單附卷足憑（見另案309號卷㈠第323頁、第325頁，卷㈡第49頁、第103頁、第173頁、第183頁）。然此僅得證明系爭000土地非道路交通管理處罰條例第3條第1款所稱之騎樓，但依卷附臺灣高等法院以96年度上字第102號、100年度上易字第932號民事判決所載，系爭000土地自日據時期以來，即用供公眾往來及通行，已相當於既成道路（見原審卷㈣第419頁至第446頁），究此事實真偽與否，攸關本件未經許可在道路擺設攤位之違規行為有無，但原判決對此未加予敘明，遽謂被上訴人劉錦郎、劉沅益、官純嘒並無如原判決附表三、附表四、附表五所示之違規行為，核有判決不備理由之違法。
  ㈦是原判決關於附表一（不含編號3、編號14）、附表二（不含
    編號50、編號53）部分，就上訴人李彥汀、李湘云各該次未
    經許可在道路擺設攤位之違規行為，是否均有占用系爭000
    土地，且上訴人三峽分局所屬三峽派出所警員連續舉發之間
    隔期間是否過密，而有悖於憲法上之比例原則，俱未見原判
    決詳加論述；另有關附表三、附表四、附表五被上訴人劉錦
    郎、劉沅益、官純嘒之違規行為部分，對系爭000土地有無
    該當既成道路之要件，亦無見原判決敘明其得心證之理由，
    核有判決理由不備之違法，且其違法情事足以影響判決結果
    。故上訴人李彥汀、李湘云及三峽分局分別指摘原判決關於
    附表一（不含編號3、編號14）、附表二（不含編號50、編
    號53）、附表三、附表四、附表五所示之裁決處分，有違背
    法令情形，洵屬有據。
五、綜上所述，原判決關於附表一（不含編號3、編號14）、附
    表二（不含編號50、編號53）、附表三、附表四、附表五部
    分，既有如上述之違背法令情事，且足以影響判決之結果；
    則上訴人李彥汀、李湘云及三峽分局分別指摘原判決該部分
    違背法令，求予廢棄，為有理由。又此部分事證未臻明確，
    本院尚無從逕依原判決所查得事證自為判決，有由原審再為
    調查審認之必要，爰將原判決該部分廢棄，發回原審更為適
    法之裁判。
六、依行政訴訟法第237條之9第2項、第236條之2第3項、第256
    條第1項、第260條第1項，判決如主文。
中　　華　　民　　國　　111 　年　　2 　　月　　25　　日
                   臺北高等行政法院第二庭
                             審判長法  官  蕭忠仁
                                   法  官  羅月君
                                   法  官  黃翊哲
上為正本係照原本作成。
不得上訴。
中　　華　　民　　國　　111 　年　　2 　　月　　25　　日
　　　　　　　　　　　　　　     　書記官　李芸宜